【裁判字號】    97,上訴,1358
【裁判日期】    971204
【裁判案由】    偽造有價證券等
【裁判全文】
臺灣高等法院臺中分院刑事判決        97年度上訴字第1358號
上  訴  人
即  被  告  丙○○
                    現於臺灣臺中監獄執行中
指定辯護人  蕭慶鈴律師
上列上訴人因偽造有價證券等案件，不服臺灣苗栗地方法院96年
度訴字第386號中華民國97年4月23日第一審判決（起訴案號：臺
灣苗栗地方法院檢察署96年度偵字第42號），提起上訴，本院判
決如下：
    主  文
原判決撤銷。
丙○○共同犯偽造有價證券罪，處有期徒刑參年陸月。如附表所
示偽造之支票壹張，及偽造之「丁○○」印章壹顆，均沒收。
    事  實
一、丙○○曾因毒品危害防制條例案件，經臺灣新竹地方法院於
    88年12月2日以88年度竹北簡字第314號判決處有期徒刑四月
    確定； 又因竊盜案，經本院於89年4月28日以89年度上易字
    第724號判決處有期徒刑一年六月， 於刑之執行前，令入勞
    動場所強制工作三年確定；又因妨害家庭案件，經臺灣苖栗
    地方法院於89年12月26日以89年度苗簡字 第765號判決處有
    期徒刑六月確定；又因毒品危害防制條例案件，經臺灣苖栗
    地方法院於90年5月4日以89年度易字 第983號判決就施用第
    二級毒品部分處有期徒刑十月，竊盜部分處有期徒刑八月，
    應執行有期徒刑一年四月確定；上開各罪所處徒刑，嗣經臺
    灣苖栗地方法院以90年度聲字 第319號裁定應執行有期徒刑
    二年二月確定； 其於92年6月27日入泰源監獄，指揮書執行
    完畢日期為95年12月15日，95年11月1日縮刑期滿，95年1月
    27日因縮短刑期假釋出獄，於假釋期間猶不知悔改，於同年
    6月底，因缺錢花用， 由其不知情之友人陳三保開車載其前
    往新竹市○○區○○里○○路107巷47號， 欲向王萬富（綽
    號「雞王」，經原審判處罪刑確定在案）調借現金，王萬富
    明白告以無現金可借，但有未經發票人授權之空白支票可供
    借用， 丙○○明知王萬富所提供支票號碼VB0000000號、業
    經王萬富以偽造之「丁○○」印章蓋妥印文之該紙空白支票
    係來路不明之贓物（丁○○於95年1月8日在其苗栗縣竹南鎮
    大厝里71號住處為邱春山所竊），因急欲求現暫供週轉，竟
    基於收受贓物之犯意予以收下，旋即離去，並與王萬富共同
    基於意圖供行使之用而偽造有價證券之犯意聯絡，於同日在
    不詳之時間及地點，經其委由不知情之不詳成年人於該空白
    支票填上新臺幣（下同）伍萬伍仟元之金額及95年9月5日之
    發票日，而與王萬富共同偽造該紙支票後，其隨即於同日持
    往臺北縣淡水鎮○○街○段47巷54號3樓，向王明通、乙○○
    夫婦調借現金55,000元。嗣上開支票經乙○○於95年9月5日
    存入其在臺灣銀行淡水分行所設帳戶提示交換，因該紙支票
    業經丁○○掛失而遭退票。
二、案經丁○○、乙○○訴由苗栗縣警察局通霄分局報請臺灣苗
    栗地方法院檢察署檢察官偵查起訴。
    理  由
一、按被告以外之人於審判外之言詞或書面陳述，除法律有規定
    者外，不得作為證據；被告以外之人於偵查中向檢察官所為
    之陳述，除顯有不可信之情況者外，得為證據；被告以外之
    人於檢察事務官、司法警察官或司法警察調查中所為之陳述
    ，與審判中不符時，其先前之陳述具有較可信之特別情況，
    且為證明犯罪事實存否所必要者，得為證據；被告以外之人
    於審判外之陳述，雖不符前四條之規定，而經當事人於審判
    程序同意作為證據，法院審酌該言詞陳述或書面陳述作成時
    之情況，認為適當者，亦得為證據；當事人、代理人或辯護
    人於法院調查證據時，知有第159條第1項不得為證據之情形
    ，而未於言詞辯論終結前聲明異議者，視為有前項之同意；
    刑事訴訟法第159條第1項、第159條之1第2項、 第159條之2
    、第159條之5第1、2項分別定有明文。本件當事人及辯護人
    於本院調查證據完畢前，對下列所引用關於警詢及偵查中之
    言詞陳述或書面陳述等證據之證據能力均表示無意見，本院
    審酌各該證據之取得，並無以強暴、脅迫、利誘、或其他不
    正方法取證之情形，依上開規定，各該證據自均具有證據能
    力。
二、訊據上訴人即被告丙○○矢口否認前揭犯行，辯稱上開支票
    是伊向王萬富所借，伊不知道這張支票有問題，當時王萬富
    也沒有跟伊講清楚，王萬富將票交給伊時，支票上面的金額
    及日期均已填妥，並不是伊所填載，因王萬富欠伊錢，伊前
    往催討，王萬富說他沒現金，就拿這張支票給伊，伊若知該
    紙支票係他人所失竊之贓物，伊豈會蠢到借用一張需負刑責
    之支票持往調現而自暴犯行之理云云。惟查前揭事實，業據
    ：
  (一)證人王萬富於97年3月19日原審審理中具結證稱：「（在 95
    年5、6月間，丙○○有無去找你？）．．．．借支票之前差
    不多10天前他有來找我，後來就是借支票時找我。」「（他
    要跟你借支票或借錢？）借支票，我有跟他說這本支票是我
    朋友偷來的，要用要看對象用，若是在通霄、苑裡賣飼料的
    ，拿這張支票去調現都可以。」「（後來有無借他支票？）
    有。」「（提示偵查卷第14頁〈按即上開偽造之支票〉，這
    張支票是否他去拿的？）是。我拿空白票給他，不知道他填
    多少錢。」「（你拿給他的是空白票或是上面有蓋章？）有
    蓋丁○○的章，其他（部分）：數字及後面都是空白。」「
    （除印章外，正面、後面都是空白？）空白，都是他自己填
    的。」「（其他金額、日期是否他填的？）都是他自己或別
    人寫的，我不知道，我沒有看到，他要怎麼寫是他的事。」
    「（被告有無在你家裡寫日期、金額？）他沒有在我家裡寫
    ，他拿到就回去了。」「（他有無告訴你拿票做什麼？）他
    說欠錢，要去調現。」「（既然你告訴他說那是偷來的，為
    何還有辦法兌現？）因丁○○之前跟我是同行，我們都是賣
    雞的。他的信用很好，簽紙條銀行就可以貼現，看到他的票
    飼料行就可以貼現。」 「（96年3月29日檢察官遠距視訊，
    當時你所講是否正確？）正確，他拿票去，事實就是這樣，
    但沒有像今日講的那樣詳細， 沒有講到4張的經過，我後來
    想想事情要把它講清楚。」「（他向你借票時，你當初有無
    跟他講票的來源？）有，當時他有帶一個朋友去，我有跟他
    及朋友說，我說若是去飼料行都可以調現。我有說那是我朋
    友偷來的空白票，票用了會出事，若是拿去調現金，時間到
    再拿錢去換票回來就可以，就不會被戮破。」「（〈提示偵
    查卷第59頁〉你以前有說過，檢察官問你當初丙○○來跟你
    借票時，你當時有無說票的來源？你回答：『我沒有說，他
    也沒有問我。』是今日說的正確或是在檢察官那裡講的正確
    ？）當時視訊我不知道講的是誰，今日看到丙○○才知道是
    他，當初視訊時我沒有看到人我不知道是誰，我沒有看到人
    我不知道是問誰，所有向我借票的人我都有說那是誰偷來的
    ，要用你拿去用。今天講的正確，那天講的也正確。」「（
    視訊那天有瑩幕讓你指認？）那是後來，頭先我沒有看到人
    。我害他也沒有意思。」「（你說票是你叫丙○○去你朋友
    家裡拿的，但你以前說票是警察來你家查到，放在你床下？
    ）不是放在床下，是冷氣下。冷氣下面是整本的，．．．因
    為被告在我家，所以我不敢當他的面從整本支票撕下來，所
    以叫他去我朋友那裡拿我放在那裡的空白票。」「（你剛才
    說他有一個朋友來，朋友是在裡面或是朋友在外面？）好像
    在外面，我沒有注意。後來在車上我有跟他們說票若是向苑
    裡、通霄的飼料行要貼現的話，很好貼現。」「（你說這些
    話是在車上說的？）在他朋友車上說的。」「（是之後說的
    或是？）拿票給他時說的，就是同一天。」「（你拿票給被
    告時，被告的朋友有無看見？）有。」「（有聽到這是偷來
    的？）有啊，怎會沒有。」「（到底被告借的票是他直接去
    你朋友那裡拿或你親自交給他？）空白票早已蓋好發票人丁○○的印章，放在朋友那裡，我打電話給我朋友，說我叫誰
    去拿，叫我朋友拿給他，我叫被告去我朋友那裡拿。四張他
    沒有用那麼多張，第一次被告去拿時，不知是拿兩張或一張
    ，．．．他沒有用那麼多，剩下的我就拿回來。」．．．「
    （你為何將四張票拿去朋友家裡？）我那天在朋友家吃藥〈
    按即施用毒品〉，警察就抓，我把票放朋友家水槽下。」「
    （朋友叫什麼名字，住那裡？）住頭份後庄，我也不知道他
    叫什麼名字，（綽號）叫『內褲』（台語），約三、四十歲
    的人。」「（你把票放他那裡，那個朋友知道否？）不知。
    」「（那個朋友不知道，警察來你就藏在水槽下？）對。」
    「（他要跟你借票，你打電話給你朋友，叫丙○○去朋友那
    裡拿票，但票是你藏的，朋友不知情，他怎麼知道水槽下有
    票？）我打電話給他跟他說我藏在水槽下，叫他去拿再拿給
    被告。」「（那本支票上丁○○的章是誰刻的？）邱春山去
    刻的。」「（是誰蓋在空白票上？）我蓋的。整本票本來就
    放在冷氣下，印章用紙袋包著。他被警察抓去時，票本來叫
    我處理，說一張票賣一千、兩千。」「（你拿給他〈指被告
    丙○○〉的是蓋好印章的空白票？）對。」「（你確實有跟
    他說票是偷來的？）我有說。」「（你跟他有無恩怨或仇恨
    ？）我跟他沒有恩怨，我們是朋友。」「（你借票給丙○○
    有無拿到好處？）沒有。」「（你為何那麼好心？）之前大
    家就有認識。」「（你怎麼拿票四處借人？）來跟我借票的
    人都是有吃藥的，有時會吃他們的藥，不用錢的，拿出來請
    人，就吸兩口，我那有得到什麼好處。」「（丙○○有吃藥
    嗎？）我不知道，看他有吃否。」「（既然丙○○沒有免費
    的藥給你吃，你為何要借票給他？）他也是有吃藥，哪會沒
    有？」「（那你剛才又說不知道？）我也不能一直指證人家
    做壞事啊，不能全部坦白講出來啊。」等語綦詳（原審卷第
    218～228頁）。
  (二)上開支票係丁○○於95年1月8日在其苗栗縣竹南鎮大厝里71
    號住處所失竊之空白支票，經其向銀行辦理掛失止付，亦據
    證人丁○○於警詢時及偵查中證述在卷（證人丁○○於警詢
    時原證稱係於95年1月7日凌晨4時許遭竊， 嗣於偵查中經更
    正為係於95年1月8日凌晨4時許遭竊，詳見偵查卷第6頁，第
    28、29頁）。
  (三)被告丙○○係於95年6月底 持上開偽造之支票至臺北縣淡水
    鎮○○街○段47巷54號3樓，向王明通、乙○○夫婦調借現金
    55,000元，嗣經乙○○於95年9月5日存入其在臺灣銀行淡水
    分行所設帳戶提示付款，因該紙支票係原已掛失之空白支票
    而遭退票等情，另據證人乙○○於警詢時及偵查中證述屬實
    ，並有該紙偽造支票之正、反面影本附卷可稽（偵查卷 第7
    、8頁，第29頁，第14、15頁）， 被告丙○○於本院審理中
    亦據供明其確係於 95年6月底至王萬富住處拿到該紙支票後
    ，同日即持往淡水向乙○○調現無誤（本院卷第89頁）。
  (四)上開支票確係由案外人陳三保開車搭載被告丙○○至前揭王
    萬富住處向王萬富所借，亦迭據被告丙○○於偵查及原審準
    備程序中供明無誤（偵查卷第46、47頁，原審卷第39頁），
    另據證人陳三保於原審審理中具結證稱：「（是否認識王萬
    富？）曾經見過一次面。我人要去竹南，丙○○叫我載他去
    找這個人，他說要幹嗎我不知道，到那裡時我才知道丙○○
    要去跟這個人借錢，我有看到他〈指王萬富〉拿票給他〈指
    丙○○〉。」「（你有無跟丙○○進去他朋友家？）沒有，
    我在外面。」「（借多少你是否知道？）之前我不知道，但
    是後來丙○○告訴我是55,000元。」「（何時告訴你？）95
    年5、6月時。」「（你當時就知道要借55,000元？）去跟他
    借錢之同一天。」「（你看到他拿一張票出來時，那個人有
    無跟丙○○一起出來？）有。他們〈筆錄誤植為我們〉出來
    我有看到他拿給丙○○。」「（你有看到那張支票？）我有
    看一下，只有看到票而已。」「（這張票你看到王萬富拿給
    被告時，他在何處拿給被告？）在我車上。」「（他總共拿
    幾張給他？）不知道。那次我載丙○○去，只有那次他拿而
    已。」「（你那次只有看到他拿一張而已，是否這意思？）
    對。」「（丙○○有無告訴你要去王萬富那邊借錢或借票？
    ）沒有。純粹只是叫我載他去，我到後面才知道。」「（你
    既然不知道他要去那裡做什麼事，你為何會看到丙○○手上
    拿支票？為何被告拿票給你看？）我去時我在我車上。我載
    他去那裡，要走時，因雞王拿票給被告時我有看到，我才問
    他拿票做什麼，丙○○才告訴我。」「（你看到時你在車上
    ，雞王在那裡？）他們兩人都在我車上，兩個都坐在後面。
    」「（是他拿票給被告時你看到，你那麼厲害就看到票的內
    容？）我有看到他們接那張票，我們走後，雞王不在我車上
    ，我問被告說你找他做什麼，被告才說找他借錢，丙○○拿
    票給我看，我沒有接過來看，就大約看一下，．．．。」等
    語在卷（原審卷第229～233頁）。
  (五)依證人王萬富上開所證，除關於被告丙○○係由案外人陳三
    保開車搭載其至王萬富住處向王萬富借票，經王萬富於陳三
    保之車上將上開支票交給被告丙○○等情，核與證人陳三保
    於原審所證一致，並經被告供承無誤外，就被告丙○○為向
    其借票而先後二次到其住處，係其先以電話聯絡上開綽號叫
    「內褲」之朋友，告以其將支票藏在水槽下，其朋友將前往
    取回，請「內褲」去拿其所藏支票再轉交給其朋友云云等情
    ，被告丙○○對此部分雖未正面供承王萬富所證全部屬實，
    然亦不諱言：「．．．當初我去找他時，他在我面前打電話
    給他朋友，他沒有說要拿什麼東西，我去拿是拿一個信封，
    但是我不知道裡面是什麼東西。我拿回來給王萬富我就回白
    沙屯。．．．．．」等語在卷（原審卷第228頁）， 衡酌被
    告丙○○與「內褲」該人彼此陌生，倘被告丙○○非欲向王
    萬富借用支票，被告丙○○既與上開支票無涉，與「內褲」
    該人彼此復不認識，王萬富竟無端叫被告丙○○前往向陌生
    之「內褲」該人取回支票或所謂之信封，此與情理已有不合
    ，亦難以想像其何以有此必要或理由。參以：(1)證人王萬富
    於原審業據證稱其與被告丙○○間並無恩怨，彼此是朋友，
    其借支票給被告丙○○並沒有拿到什麼好處，其何以那麼好
    心，是因之前彼此就已認識；其何以拿票四處借人，是因來
    向其借票的人都是吸毒的朋友，其有時會施用他們免費提供
    的毒品；經質以「丙○○有吃藥嗎？」則證稱：「我不知道
    ，看他有吃否。」再質以「既然丙○○沒有免費的藥給你吃
    ，你為何要借票給他？」始供稱：「他也是有吃藥，哪會沒
    有？」再質以「那你剛才又說不知道？」乃供稱：「我也不
    能一直指證人家做壞事啊，不能全部坦白講出來啊。」復據
    證稱其於原審及偵查中所證均正確無誤，所有向其借票的人
    其都有說那是誰偷來的，要用就拿去用，被告丙○○向其借
    票時，其亦經告以支票係其朋友偷來的，其害他也沒有意思
    等語，已詳前述，其不僅業已表明其若虛構事實誣陷被告也
    沒有意思，且就所證事項涉及被告有否吸毒時，尚刻意予以
    隱瞞，殊難謂其所證係出於存心構詞陷害被告。(2)被告丙○○於原審準備程序中亦經供明當初伊困苦，要跟王萬富借現
    金，他說沒有，說有票可先拿去用，伊與王萬富之交情已經
    好到他可以借五萬元給伊（原審卷第39頁）。(3)證人王萬富
    與被告丙○○間彼此誼屬好友，互無恩怨，王萬富已供認上
    開支票上面丁○○之印文，係其以偽造之丁○○之印章所蓋
    ，並無法藉虛構該支票之金額及發票日，係被告取走該紙支
    票後始另行填載之事實誣陷被告，其本身所涉偽造有價證券
    罪即得脫免刑責，況其本身因上開支票所涉之偽造有價證券
    案， 在其於97年3月19日到原審作證前之96年12月28日，即
    經臺灣苖栗地方法院以96年度訴字第129、242號判決判處罪
    刑，於97年1月28日確定在案， 有該刑事判決附卷可稽（本
    院卷第76～85頁），並經本院查閱其臺灣高等法院前案紀錄
    表無誤，益徵證人王萬富應無甘冒被處偽證罪之風險而虛構
    不實之證詞誣陷被告之必要或理由。另參以：(1)被告丙○○
    於96年3月3日偵查中供稱：「我原在我舅那裡工作，後來沒
    工作，我手頭緊，就去向他（指王萬富）借錢，他缺現，就
    給我那張票。」（偵查卷第37頁），於96年7月31日原審準
    備程序中供稱：「．．．95年5、6月我有去新竹市○○區○○里○○路107巷47號向『雞王』調借現金，他說他沒有現
    金，所以開一張票，說讓我去週轉。．．．」（原審卷第38
    、39頁），於97年1月3日原審準備程序中供稱：「．．．因
    為當初我只是單純去跟王萬富借這張票，．．．我只是要去
    借錢，他說他沒有，但是他有票，．．．。」（原審卷第16
    0頁），於97年3月19日原審審理中復供稱：「（當初是跟他
    〈指被告丙○○〉借票或借錢？）我打電話是問他那裡有無
    現金，他說沒有現金，有55,000元的票，看我有無地方可以
    調現，．．．」「（你當初開口跟他借多少錢？）〈想一想
    ，沈默〉我當初打電話的時候都沒有講，只有說要跟他調現
    金。」「（你最後開口要借多少？借錢那有沒說要借多少的
    ？）事情過一年多了，那時候我要去跟他借的時候，我突然
    不知道我跟他說多少了。」「（借錢做何用途？）那時沒有
    工作，生活費用都沒有。」等語歷歷在卷（原審卷第239頁
    ）。(2)詎被告丙○○於本院竟翻異前供，或狀陳其係於95年
    5、6月間，前往上開王萬富住處催討欠款，恰遇綽號「阿東
    」之男子擦身而過，王萬富見該男子走遠後，即說：「他（
    指阿東）跟你一樣是來要債的，．．．」（本院卷第44頁）
    ，或辯稱係因王萬富欠伊錢，伊去催討，王萬富沒有現金，
    就拿上開支票給伊云云（本院卷第68頁），以被告上開所供
    之前後不一，其所辯是否可採，迨已不言可喻。而證人陳三
    保於原審業據證稱伊係於搭載被告至王萬富住處當日，看到
    王萬富在其車上拿一張票給被告，彼等走後，王萬富已不在
    其車上，被告方告知伊謂其是來找王萬富借錢，並拿支票給
    伊看，但伊未接過來看，只大約看一下等語，依其所證，其
    既須負責開車，就被告向王萬富借錢或借何支票，復與其均
    無任何關係，縱其曾目睹王萬富在其車上將票交給被告，及
    在彼等走後，被告曾告以此行係前來向王萬富借錢，並向其
    出示支票，然因事不關己，且支票本身亦難謂有何看頭，其
    自當無用心或詳細觀覽之動機或可能，較符常情，況其亦經
    證稱：「我有看一下，只有看到票而已。」「因為那麼久了
    ，我大約有看一下，．．．票只是過眼看一下，．．．」「
    ．．．丙○○只是拿給我看一下，我沒有拿過來看。．．．
    」（原審卷第230、231頁），衡情論理，僅只漠然一瞥，對
    該支票之內容自未必瞭然，印象亦未必深刻，事隔日久之後
    ，印象當更模糊，詎其於事隔1年8月餘之後出庭作證時，竟
    證稱其有看到當時支票已寫好金額，當時所看應該是這張（
    指上開支票）沒錯云云，該證人關於此部分所證不無悖理違
    情之處，亦難採為有利於被告之證據。
  (六)本件偽造之支票上面所填載之金額及發票日，是否為被告丙○○之筆跡，雖經原審法院二度送請憲兵司令部刑事鑑識中
    心鑑定結果，分別經該鑑識中心以「送鑑待鑑資料支票為影
    本字跡，難以精確觀察字跡之筆力、筆速、筆序等運筆特性
    及細部特徵，且待證資料中『日期、阿拉伯數字』書寫字跡
    筆劃過少，可供比對特徵數不足，致無法比對。」或以「送
    鑑待鑑資料中『日期、阿拉伯數字』書寫字跡筆劃過少，可
    供比對特徵數不足，另『伍萬伍仟元整』可供比對字跡不足
    ，致均無法比對。」而無法認定確係被告丙○○之筆跡無誤
    ，有上開刑事鑑識中心覆函二件分別附卷可按（原審卷第13
    3頁、第174頁）；證人王萬富於原審則具結證稱其拿給被告
    之支票除蓋有丁○○之印章外，其他部分都是空白的（原審
    卷第219頁）； 被告丙○○亦始終堅稱上開支票之金額及發
    票日均非其所寫；經核上開支票正面所載金額及發票日，與
    該票背面經被告供明係其所親自背書之筆跡（偵查卷第14頁
    、第15頁）、及被告於原審經法官諭知其當庭所書之筆跡（
    附於原審卷第47頁證物袋），其運筆之筆勢、型體，亦確難
    逕認該發票金額及發票日之筆跡係屬被告之筆跡，惟按：(1)
    證人王萬富已承認上開支票上面丁○○之印文，係其以偽造
    之丁○○印章所蓋，其自身因此所涉偽造有價證券案件，並
    已被判處罪刑在案，應無甘冒被處偽證罪之風險而具結構詞
    誣陷被告之必要或理由，已詳前述。(2)持客票向他人調現，
    借款人如未在該客票上背書，收受該客票之債權人必定要求
    借款人當場背書，事屬常態，而支票應記載之事項，並未規
    定必須由發票人本人親自填載，持偽造之支票向他人調現，
    若遇債權人當場要求背書時，自當避免出現背書之筆跡與票
    上原所填載之筆跡相符之情形，若謂被告係因事先慮及恐債
    權人亦當場要求其於上開支票背書，乃就發票金額及發票日
    未親筆填載而另委由他人代為填載，並不足為奇。本件既無
    證據足認上開支票之金額及發票日係證人王萬富所填載，亦
    無足堪相信該金額及發票日確係證人王萬富所填載之理由，
    固亦無證據足認各該金額及發票日係被告丙○○本人所填載
    ，惟查被告自王萬富處取得上開支票後，同日即經其持向王
    明通、乙○○夫婦調現，調現當時支票之金額及發票日均已
    預先填載完成，並當場在乙○○面前由被告本人親自背書等
    情，則屬不爭之事實，上開支票之金額及發票日當係被告另
    委由他人所填載，應無可置疑，且並無證據足認該支票係屬
    偽造之支票亦為該他人所知情、或該他人與被告間亦有共同
    偽造有價證券之犯意聯絡及行為分擔，基於「罪證有疑，利
    於被告」之原則，自應認上開支票之金額及發票日係被告另
    委由不知情之不詳成年人所填載。上開刑事鑑識中心之覆函
    不足資為有利於被告之認定，亦不待贅言。
  (七)辯護人雖為被告辯以：證人王萬富於本件與被告丙○○間有
    共犯關係，其證詞是否為護自身利益而有所隱瞞已非無疑
    ，甚至亦可能將其共犯偽造有價證券罪之刑責推給被告丙○○來承擔，故證人王萬富所證上開支票之金額及發票日係其
    交由被告自己填載，實不足為證，且證人王萬富於原審證稱
    上開支票之金額及發票日是被告自己或別人寫的，其未親眼
    看到云云，此部分所證顯屬推測之詞，應無證據能力等語，
    惟證人於97年3月19日出庭作證時， 已在其自身所涉偽造有
    價證券案件經臺灣苖栗地方法院於96年2月28日以 96年度訴
    字第129、242號判決判處罪刑， 並於97年1月28日該案判決
    確定之後，其又有何隱瞞案情或推諉卸責之必要，而證人王
    萬富於原審證稱其未看到上開支票之金額及發票日係被告或
    他人所填載等語，並未妄言其知悉各該筆跡確係被告或何人
    所填載，適足見其所證係出於真實，亦無出於推測之詞可言
    ，且本院認定上開支票係被告另委由不知情之不詳成年人代
    為填載其金額及發票日，其理由已詳如前述，並未逕以證人
    王萬富所證其未親眼看到上開支票之金額及發票日係被告或
    他人所填載等語，即採為認定事實之唯一證據，辯護人上開
    所辯，尚不足憑採。
  (八)被告雖另具狀辯稱我國之國民義務教育非常普及，證人王萬
    富早期尚從事雞販生意，又非不曾犯案，在警局、法院、監
    所諸多文件皆需本人親筆書寫簽名，證人王萬富豈有不識字
    之理，竟於原審證稱大寫（指數目之國字大寫）其不會寫，
    足見其所證不實。又，被告於95年5、6月間前往王萬富住處
    催討欠款時，恰在其住處門前與綽號「阿東」之男子互打招
    呼並擦身而過，王萬富見該男子走遠後，即說：「他跟你一
    樣是來要債的，我身上真的沒現金還帳，這樣吧，我臥室桌
    上有一張我已開好的支票，本來是要將該支票拿給他去調現
    金順便還他錢，他不要，要不然你先將我的票拿去找人調現
    ．．．．」，直到該票出事後，伊方知該票係失竊掛失之支
    票，而非王萬富本人之支票，經回想，「阿東」該人應見過
    此票，嗣託人打聽結果，「阿東」此人即邱盛東，爰聲請傳
    王萬富、邱盛東二人到庭作證，並聲請再將上開支票送法務
    部調查局鑑定其筆跡云云。惟查：(1)本案僅於偵查卷及原審
    卷內各有一個王萬富所簽名之筆跡（偵查卷第58頁，原審卷
    第243頁），核與上開支票上面所載金額及發票日之筆跡（
    偵查卷第14頁），其間之差異顯而易見，上開支票之金額及
    發票日尚無從認係王萬富所填載，應可斷言，至於證人王萬
    富是否識字，是否會寫數目之國字大寫，與本案之案情並無
    重大關聯，且其於原審行交互詰問時已具結作證至詳，被告
    聲請再傳該證人出庭作證，自無此必要。(2)被告於偵查、原
    審準備程序及審理中已迭據供明其係因手頭拮据，始至王萬
    富住處向王萬富借取上開支票，嗣於本院始翻異前供，改稱
    其係於95年5、6月間前往王萬富住處催討欠款時，恰在王萬
    富住處門前與綽號「阿東」之男子擦身而過，經王萬富告以
    「阿東」該男子也是來向伊要債，拒收伊已開好的一張支票
    ，乃要其先將該紙支票持往調現云云，所供前後不一，其於
    本院所為翻異已難認屬實，況其復已於其聲請狀中載明其甫
    至王萬富住處當時，「阿東」係在王萬富住處門前與其擦身
    而過云云，則王萬富在「阿東」離去後將支票交予被告丙○○顯非「阿東」所親眼目睹，王萬富所交予被告之支票究係
    何一支票，自非「阿東」所知悉，其聲請傳證人「阿東」即
    邱盛東到庭作證，亦無此必要。(3)本院關於上開支票上面所
    載金額及發票日，並未認定係出於被告所親自填載，被告聲
    請再將上開支票上面之筆跡另送法務部調查局鑑定，亦無另
    送鑑定之必要。 (4)按證人應命具結，為刑事訴訟法第186條
    第1項前段定有明文， 證人王萬富於偵查中作證時，漏未具
    結，本院爰不將其於偵查中之證詞採為證據，併此敘明。被
    告所辯，無非飾卸之詞，不足採信，事證明確，其前揭犯行
    ，堪以認定。
  (九)按被告行為後，刑法及刑法施行法部分條文業經修正公布，
    並於95年7月1日施行。修正後刑法第2條第1項之規定，係規
    範行為後法律變更所生新舊法律比較適用之準據法，於刑法
    修正施行後，應適用修正後刑法第2條第1項規定之「從舊從
    輕」之原則為比較；依修正後刑法第2條第1項比較時，應就
    「罪、刑」有關共犯、未遂犯、連續犯、牽連犯、結合犯以
    及累犯加重、自首減輕暨其他法定加減原因（如身分加減）
    與加減例等一切情形，綜其全部之結果而為比較後，再適用
    有利於行為人之法律處斷，而不得一部割裂分別適用不同之
    新、舊法（最高法院95年5月23日刑事庭第8次會議決議可資
    參照）。 經查：(1)修正前刑法第33條第5款規定：「罰金：
    一元以上」， 修正後刑法第33條第5款規定「罰金：新臺幣
    一千元以上，以百元計算之」，比較新、舊法結果，新法並
    未較有利於行為人，本案關於法定刑罰金部分，應適用行為
    時法即舊法之規定；(2)刑法第28條原規定：「二人以上共同
    『實施』犯罪之行為者，皆為共同正犯。」新法修正為：「
    二人以上共同『實行』犯罪之行為者，皆為共同正犯。」將
    舊法之「實施」修正為「實行」。原「實施」之概念，包含
    陰謀、預備、著手及實行等階段之行為，修正後僅共同實行
    犯罪行為始成立共同正犯。是新法共同正犯之範圍已有限縮
    ，排除陰謀犯、預備犯之共同正犯。新舊法就共同正犯之範
    圍既因此而有變動，自屬犯罪後法律有變更，而非僅屬純文
    字修正，應有新舊法比較適用之問題（最高法院96年台上字
    第934號判決參照）。 惟本案被告偽造有價證券之犯行，依
    其犯罪情節，不論依新、舊法規定，均屬該條所指之共同犯
    ，故修正前之規定並無不利於被告之情形，本件即應適用行
    為時之舊法，論以共同正犯。(3)刑法第55條後段有關牽連犯
    之規定業已刪除，於新法修正施行後，被告所犯之刑法第34
    9條第1項之收受贓物罪、第201條第1項之偽造有價證券罪，
    即須分論併罰，惟依修正前刑法，被告所犯上開二罪間有牽
    連犯之裁判上一罪關係，而應從一重之偽造有價證券罪處斷
    。比較新舊法之規定，修正後之刑法對被告較為不利，應適
    用修正前刑法關於牽連犯之規定。
  (十)核被告丙○○所為，係犯刑法第349條第1項之收受贓物罪、
    第201條第1項之偽造有價證券罪。被告偽造有價證券後復持
    以行使，其行使之輕度行為為偽造之重度行為所吸收，不另
    論罪。被告與王萬富二人於上開支票上面共同偽造「丁○○
    」印文部分，係偽造有價證券之部分行為，亦不另論罪。被
    告與王萬富二人就上開偽造有價證券之犯行，彼此有犯意聯
    絡及行為分擔，應論以共同正犯。被告丙○○委由上開不知
    情之不詳成年人於上開支票上面填載金額及發票日而偽造有
    價證券，為間接正犯。被告丙○○所犯收受贓物、偽造有價
    證券二罪間，有方法、目的之牽連關係，應依修正前刑法第
    55 條牽連犯之規定，從一重之偽造有價證券罪處斷。如附
    表所示之支票，係偽造之有價證券，雖非屬於被告所有，仍
    應依刑法第205條宣告沒收。上揭支票上面偽造之「丁○○
    」印文二枚，已隨同上揭支票沒收，不另為沒收之諭知。偽
    造之「丁○○」印章1枚，雖未扣案，然不能證明業已滅失
    ，仍應依刑法第219條之規定宣告沒收。
  (十一)原審對被告論罪科刑，固非無見，惟：(1)原判決對被告論以
    意圖供行使之用而偽造有價證券罪，於事實欄中就意圖供行
    使之用該部分構成要件事實漏未記載。 (2)被告係於95年6月
    底至王萬富上開住處借取上開支票，於同日即持往淡水向王
    明通、乙○○夫婦調現，原判決謂被告係於95年5、6月間至
    王萬富上開住處向王萬富借取上開支票，就被告係於何時至
    王萬富住處借用上開支票未明確認定。(3)被告係將王萬富以
    偽造之「丁○○」印章事先蓋妥「丁○○」印文之支票取走
    後，再委由上開不知情之不詳成年人於該紙支票上面填載金
    額及發票日，原判決認被告係與王萬富二人在王萬富住處，
    由王萬富當場持偽造之「丁○○」印章在該紙支票上偽造「
    丁○○」之印文，再交由被告填載金額及發票日，認定事實
    ，尚有未洽。被告上訴意旨猶執前詞指摘原判決不當，雖無
    理由，惟原判決既有上開可議之處，本院仍應將原判決撤銷
    改判。爰審酌被告有前揭事實欄所載多次前科，素行不佳，
    有臺灣高等法院報告前案紀錄表在卷可參，其於假釋期間再
    犯本案，且犯後猶矢口否認犯行，推諉卸責，毫無悔意，犯
    後態度甚不足取，檢察官具體求刑3年6月，及其犯罪之動機
    、目的、手段、所生危害等一切情狀，予以量處有期徒刑三
    年六月， 如附表所示偽造之支票1張，及偽造之「丁○○」
    印章1顆，併分別依法宣告沒收。
三、據上論斷， 應依刑事訴訟法第369條第1項前段、第364條、
    第299條第1項前段、刑法第2條第1項前段、第201條第1項、
    第349條第1項、第205條、第219條，修正前刑法第28條、第
    55條後段，刑法施行法第1條之1，判決如主文。
本案經檢察官甲○○到庭執行職務。
中    華    民    國    97    年    12    月     4    日
                  刑事第十庭    審判長法  官 林 照 明
                                      法  官 林 欽 章
                                      法  官 蔡 名 曜
上列正本證明與原本無異。
如不服本判決，得於收受送達後十日內，向本院提出上訴書狀，
其未敘述上訴之理由者，並得於提出上訴後十日內補提上訴理由
書。（須附繕本）「請勿逕送上級法院」
                                      書記官 劉 智 文
中    華    民    國    97    年    12    月    8     日
附表
┌──────┬───┬──────┬───────┐
│支票號碼    │發票人│發票日      │金額（新臺幣）│
├──────┼───┼──────┼───────┤
│VB0000000   │丁○○│95年9月5日  │55,000元      │
└──────┴───┴──────┴───────┘
附錄法條：
中華民國刑法第201條
（有價證券之偽造變造與行使罪）
意圖供行使之用，而偽造、變造公債票、公司股票或其他有價證
券者，處3年以上10年以下有期徒刑，得併科3千元以下罰金。
行使偽造、變造之公債票、公司股票或其他有價證券，或意圖供
行使之用，而收集或交付於人者，處1年以上7年以下有期徒刑，
得併科3千元以下罰金。
中華民國刑法第349條
（普通贓物罪）
收受贓物者，處 3 年以下有期徒刑、拘役或 5 百元以下罰金。
中華民國刑法第205條
（沒收物）
偽造、變造之有價證券、郵票、印花稅票、信用卡、金融卡、儲
值卡或其他相類作為提款、簽帳、轉帳或支付工具之電磁紀錄物
及前條之器械原料及電磁紀錄，不問屬於犯人與否，沒收之。
中華民國刑法第219條
（沒收之特例）
偽造之印章、印文或署押，不問屬於犯人與否，沒收之。


司法院資訊處製作；財團法人民間司法改革基金會備份。
